臺灣高等法院花蓮分院刑事判決　95年度重選上更(五)字第34號
上　訴　人
即　被　告　乙○○
上　訴　人
即　被　告　甲○○
上訴人即被告等因違反公職人員選舉罷免法等案件，不服臺灣台
東地方法院90年度訴字第277號，中華民國91年6月6日第一審判
決（起訴案號：臺灣台東地方法院檢察署90年度偵字第2197號）
提起上訴，經判決後，由最高法院第5次發回更審，本院判決
如左：
    主文
原判決關於乙○○、甲○○部分撤銷。
乙○○共同對於有投票權之人，交付其他不正利益，而約其投票
權為一定之行使，處有期徒刑陸月，如易科罰金，以銀元佰元
即新台幣玖佰元折算壹日，褫奪公權貳年。
甲○○共同對於有投票權之人，交付其他不正利益，而約其投票
權為一定之行使，處有期徒刑肆月，如易科罰金，以銀元佰元
即新台幣玖佰元折算壹日，褫奪公權壹年。
    事實
一、乙○○於民國90年間向國民黨報准參選90年12月1日舉行投
    票之中華民國第5屆立法委員，為山地原住民立法委員候選
    人。甲○○係乙○○之妻弟，於競選期間，擔任乙○○之司
    機，並與乙○○至全省各地拜票，從事助選工作。90年11月
    4日下午2時許，南投縣「達瑪巒文化工作藝術團」（下稱文
    化團）與「達瑪巒原住民重生協會」（下稱重生協會），為
    感謝台東縣延平鄉民於921地震及桃芝颱風對南投縣信義鄉
    之賑災，在台東縣延平鄉鄉公所康樂台表演歌舞，以回饋延
    平鄉民。乙○○為藉機從事競選活動，於同日下午4時許表
    演即將結束前，前往現場，上台請求在場之觀眾支持其競選
    立法委員。表演結束後，乙○○與甲○○除在康樂台附近，
    邀約輔選人高偉生、胡振英、邱朝榮、邱光明、江金英、吳
    清美、胡林增、邱光榮、胡榮典等人（以上9人經本院判決
    無罪確定），及文化團、重生協會表演暨工作人員，前往台
    東縣鹿野鄉○○路○段98號之「大酒桶餐廳」用餐，以酬謝
    其等辛勞及幫助外，另共同基於對有投票權之人，交付其他
    不正利益，而約其投票權為一定行使之犯意聯絡，共同邀約
    具有山地原住民立法委員投票權人之選民江國俊、邱國祥、
    胡芳妹、胡傳技（均經一審判處投票受賄罪刑確定）、王武
    君、王邱惠美、古忠利（均經本院前審判處投票受賄罪刑確
    定）、蔡金福（經本院上訴審判決免刑確定）等多人，前往
    用餐。其間，未具犯意聯絡之輔選人胡振英亦有邀請江國俊
    ；邱光明亦有邀請王武君、邱國祥、王邱惠美；邱光榮亦有
    邀請胡芳妹前往用餐。總共席開4桌，免費供食。席間，由
    乙○○發表演說請求在場之與宴者支持，而約江國俊、邱國
    祥、胡芳妹、胡傳技、王武君、王邱惠美、古忠利、蔡金福
    等有投票權之人為投票權一定之行使。江國俊等人因收受乙
    ○○之宴請，對於乙○○之請求，均予支持，而許以投票權
    為一定之行使。餐費則由甲○○至餐廳櫃台，以乙○○事先
    所交付之金錢，向負責人黃惠如結帳，總共支付新台幣（下
    同）15,780元。嗣蔡金福於偵查機關發覺犯罪前，在90年11
    月16日，前往法務部調查局台東縣調查站自首而查獲上情。
二、案經法務部調查局台東縣調查站報請臺灣臺東地方法院檢察
    署檢察官偵查起訴。
    理由
一、按被告以外之人於審判外之陳述雖不符刑事訴訟法第159 條
    之1至159條之4等4條之規定，而經當事人於審判程序同意作
    為證據，法院審酌該言詞陳述或書面陳述作成時之情況，認
    為適當者，亦得為證據；當事人、代理人或辯護人於法院調
    查證據時，知有刑事訴訟法第159條第1項不得為證據之情形
    ，而未於言詞辯論終結前聲明異議者，視為有前項之同意，
    同法第159條之5定有明文。查本件如下所述之同案被告及證
    人等人於調查及偵查中所為陳述，及下列文書，經原審及本
    院於審判程序提示該等筆錄予被告並告以要旨，被告二人均
    未於言詞辯論終結前對上開筆錄內容表示異議，參照前開說
    明，上開同案被告及證人於調查及偵查中所為陳述，及下列
    文書，均經擬制同意而有證據能力。
二、訊據上訴人即被告乙○○對於其向國民黨報准參選中華民國
    第5屆山地原住民立法委員，曾與妻弟甲○○，於上開時間
    到台東縣延平鄉從事競選活動乙節，固不諱言，惟矢口否認
    有何行賄買票之情事，辯稱：「國民黨中央黨部規劃我在延
    平鄉全力經營，由延平鄉黨部負輔選之重責，延平鄉黨部主
    任吳清美協同黨工幹部胡振英、高偉生、邱朝榮、邱光明、
    邱光榮、胡榮典等人及助選員胡林增，全心全力投入輔選拉
    票，大酒桶餐廳之聚餐，並非事先訂桌，而係臨時決定，我
    為勝選考量，隨時隨地與輔選人員密切聯繫，相信黨工、輔
    選幹部及親屬好友，定將本於同志情誼或族群意識，支持到
    底，乃參與餐會順便致謝，實為人情之常，我沒有說要他們
    支持我，該餐會不是我請客，我也沒有拿錢給甲○○去付賬
    ，直到調查站調查時我才知道是文化團安排請客的」云云。
    上訴人即被告甲○○雖坦陳於上開時地開車載乙○○從事拜
    票競選活動及支付大酒桶餐廳之聚餐費用15,780元之事實，
    惟亦否認行賄買票之犯行，辯稱：「文化團表演結束後，我
    不曉得是誰邀江國俊等人到大酒桶餐廳吃飯，是金雅惠說等
    一下會有一些工作人員去吃飯，而拿給我2萬元叫我去付帳
    的」云云。
三、經查：
（一）被告乙○○為中華民國第5屆山地原住民立法委員選舉之
      候選人，而江國俊、邱國祥、胡芳妹、胡傳技、王武君、
      王邱惠美、古忠利、蔡金福等均為該選舉有投票權之人，
      有台東縣選舉委員會90年11月26日90東選1字第1759 號函
      在卷可憑。
（二）上開事實，除經同案被告高偉生於偵查中供稱：「（有無
      前去用餐？）有，是乙○○一起來的人邀我去的」「（乙
      ○○是否公開拜託投他一票？）有，他有來向我們拜票，
      我答稱沒問題，因我們是同黨人」等語（偵查卷第124頁
      ）。同案被告胡振英於調查中供稱：「乙○○是以國民黨
      員身分要求受邀選民支持投他一票，受邀者大多為國民黨
      地方幹部也願意支持乙○○，為乙○○拉票」「我不知道
      花費若干，是乙○○叫司機到櫃台結帳」等語（偵查卷第
      29頁）。同案被告邱朝榮於調查及偵查中供稱：「有位乙
      ○○的助選員邀我一起前往鹿野鄉四維大酒桶餐廳用餐，
      我受邀前往，當時總共開了四桌，宴席開始前，乙○○曾
      經公開講話，要求在場延平鄉地方人士支持他當選立法委
      員」「乙○○助選人員在路上邀我一起聊天吃飯，即帶我
      去大酒桶餐廳」等語（偵查卷第33、132頁）。同案被告
      邱光明於調查及偵查中供稱：「乙○○舉杯要求在場的選
      民繼續支持他參選立委，乙○○並逐桌逐一向選民敬酒」
      「他敬酒時有說請大家多幫忙，而且他是我們全力輔選的
      對象」等語（偵查卷第44、140頁）。同案被告江金英於
      調查中供稱：「表演活動結束後，黨部主任吳清美告訴我
      ，乙○○的助理邀她去吃飯，要我一起去，我們即於6點
      10 分左右，坐著吳清美的車到達大酒桶餐廳」等語（偵
      查卷第48頁）。同案被告吳清美於調查及偵查中供稱：「
      90 年11月4日下午2點，乙○○帶著南投縣達瑪巒文化工
      作藝術團來延平鄉表演，順便拜訪村民拉票，大約到了下
      午4點左右，乙○○拜票活動結束後，乙○○始返回表演
      現場，並上台以布農語言致詞，講完後表演活動就結束了
      ，乙○○的助理即來邀請我於晚間6點一起去大酒桶餐廳
      吃飯」「乙○○是我輔選的對象，90年11月4日有在大酒
      桶餐廳請客，當天活動辦完，乙○○的助理請我去吃飯」
      等語（偵查卷第70、172、219頁）。同案被告胡林增於調
      查中供稱：「我很早就認識乙○○，我太太的姪女嫁給乙
      ○○他們的家族，平常就經常往來，乙○○第一次當選立
      法委員時，我就曾經幫他很多的忙，這一次再度參選，我
      也是全力支持他」「90年11月4日下午2時左右，乙○○帶
      著南投縣信義鄉地利村的原住民舞蹈團到延平鄉桃源村來
      拜票及活動，表演之中乙○○上台講話，表示謝謝大家在
      921 大地震時的幫助，所以特別安排歌舞向大家致謝，並
      表示希望大家再度支持他當選，大約下午4時左右表演結
      束，乙○○還有助選員在台下邀請大家一起到大酒桶餐廳
      吃飯」等語（偵查卷第86、87頁）。同案被告邱光榮於調
      查及偵查中供稱：「表演之中乙○○曾上台講話，謝謝大
      家在921大地震時給南投村民的幫助，希望大家再支持他
      ，大約在下午4時左右表演結束，乙○○還有助選員在大
      酒桶餐廳安排了酒菜，當時吳清美在場邀約我一同去參加
      ，於是我開車載我太太胡芳妹及邱朝榮等人一起過去」「
      乙○○在邀宴的過程中有站起來用一半布農族的話及一半
      國語，表示他要選立委，請大家支持」等語（偵查卷第
      105、204頁）。同案被告胡榮典於調查及偵查中供稱：「
      表演謝幕時，乙○○上台致詞，要鄉民多支持他，我大約
      下午五點前往大酒桶餐廳，相互敬酒寒喧時，乙○○向我
      表示要我全力支持他」等語（偵查卷第39頁）。同案被告
      江國俊於調查及偵查中供稱：「胡振英叫我過去喝酒，我
      即前往大酒桶餐廳，乙○○舉杯要求在場的選民繼續支持
      他參選立委，乙○○並逐桌逐一向選民敬酒」「剛開始我
      不知道是請客，後來才知是乙○○請的，他有說請大家投
      他一票」等語（偵查卷第22、119頁）。同案被告邱國祥
      於調查及偵查中供稱：「乙○○舉杯要求大家繼續支持他
      ，並一桌一桌的敬酒要求我們支持」「乙○○在邀宴的過
      程中有說請大家支持，一桌的敬酒」等語（偵查卷第82、
      18 1頁）。同案被告胡芳妹於調查及偵查中供稱：「我先
      生邱光榮說要下去鹿野鄉四維，我就跟著我先生下去，到
      了以後我才知道是大酒桶餐廳，乙○○要求大家繼續支持
      他，並舉杯敬大家，然後又一一到各桌去敬酒」「乙○○
      在邀宴的過程中有站起來用一半布農族的話及一半國語，
      表示他要選立委，請大家支持」等語（偵查卷第100、200
      頁）。同案被告胡傳技於調查中供稱：「乙○○的助理邀
      我到大酒桶餐廳用餐，我和原住民表演團體一起下山，坐
      他們的遊覽車」等語（偵查卷第96頁）。同案被告王武君
      於調查中供稱：「邱光明前來找我，邀我下山去四維大酒
      桶喝酒，我就聯絡我表弟邱國祥前來載我與我太太王邱惠
      美一同前往同去，乙○○舉杯要求在場的選民繼續支持他
      參選立委，並逐桌逐一向選民敬酒（偵查卷第53頁）。同
      案被告王邱惠美於調查中供稱：「邱光明在表演會場邀約
      我們夫妻共同前往大酒桶餐廳餐敘，乙○○當時在場表示
      他再次參選立委，希望大家支持他當選（偵查號卷第57頁
      ）。同案被告古忠利在調查中供稱：「90年11月下午我回
      到家聽我太太說，候選人乙○○在大酒桶餐廳請客邀我前
      往，我與江國俊趕過去（偵查卷第61頁）等語。同案被告
      蔡金福於調查、偵查及原審供稱：「在表演過程，乙○○
      上台要求選民支持他當選立法委員投他一票，表演結束時
      ，乙○○及其助選員在台下邀請大家前往鹿野鄉四維大酒
      桶餐廳餐宴，乙○○提供免費餐飲招待我們，主要是要求
      我們投票支持他一票」「表演結束時，乙○○就拉我上車
      到大酒桶餐廳，乙○○是第一個站起來請大家支持他參選
      立委」「表演完後，我碰到乙○○，乙○○就說走、走，
      我就跟他去大酒桶」等語（偵查卷第65、167頁、原審第
      二卷第229頁）等語，經核均相符合外。復據證人即大酒
      桶餐廳負責人黃惠如於調查、偵查及原審審理時供稱：「
      90年11月4日下午4時40分，乙○○帶領胡振英等人，前來
      大酒桶餐廳，訂了4桌合菜，當天下午6時30分左右，有不
      認識的人士要買單，經我詢問才知道是乙○○的助理甲○
      ○支付的，甲○○並稱以後還會再來光顧，並將他的行動
      電話0000000000告訴我，我當場記在乙○○宴客的帳單上
      」「沒有訂桌，是一群人臨時過來」「我有問他是吃什麼
      用意？他說有候選人乙○○來這裡，他是乙○○的助理，
      他原本要留下乙○○之姓名，但我請他留下他本人之名字
      」「是一名自稱甲○○的年輕人以現金支付，費用15,780
      元」「（帳單背面為何記載立委乙○○？）因為甲○○是
      乙○○的助理，本來是記乙○○，我問他是乙○○嗎？他
      說不是，是助理，但是付帳的是甲○○，所以我就記甲○
      ○，因為我問他們為何來吃飯，他說是立委乙○○請延平
      的人來吃飯。」等語綦詳（偵查卷第225、238、254頁，
      原審第二卷第60頁）。並有帳單及收據影本附卷可稽（偵
      查卷第231-234頁）。足見90年11月4日下午4時左右，文
      化團表演結束時，被告乙○○及甲○○確曾共同邀約輔選
      人高偉生、胡振英、邱朝榮、邱光明、江金英、吳清美、
      胡林增、邱光榮、胡榮典等人及文化團、重生協會表演暨
      工作人員，前往大酒桶餐廳用餐，以酬謝其等辛勞及幫助
      ，另共同基於對有投票權之人，交付其他不正利益，而約
      其投票權為一定行使之犯意聯絡，共同邀約具有山地原住
      民立法委員投票權人之選民江國俊、邱國祥、胡芳妹、胡
      傳技、王武君、王邱惠美、古忠利、蔡金福等多人，前往
      用餐，由乙○○於宴席中請求與宴選民江國俊等人支持，
      投其一票，餐費15,780元則由甲○○向餐廳負責人黃惠如
      結帳，二人間有犯意之聯絡及行為之分擔，可以認定。嗣
      上述同案被告除蔡金福外，於原審或本院審理時翻異前供
      ，或稱因為調查站提供餐廳帳單，才判斷是乙○○指示司
      機結帳；或稱誤以為是乙○○的助理邀請的；或稱說乙○
      ○助理邀請的是講錯了，是文化團的人邀請的；或稱不知
      道誰邀請的云云，均無非迴護之詞，不足採信。輔選人胡
      振英雖有邀請江國俊；邱光明亦有邀請王武君、邱國祥、
      王邱惠美；邱光榮亦有邀請胡芳妹前往用餐，惟此僅能證
      明胡振英、邱光明及邱光榮有亦有邀請他人前往用餐而已
      ，尚難遽以推測其等與被告乙○○及元惠間有犯意之聯絡
      。
（三）被告甲○○雖稱是金雅惠說等一下會有一些工作人員去吃
      飯，而拿2萬元給伊叫伊去付帳的云云。證人金雅惠亦附
      和其詞，於原審證稱表演結束後有交2萬元給甲○○，請
      他處理工作人員之吃飯事宜云云。惟甲○○於調查及偵查
      中，係供稱「我不知道是誰去訂桌的，該餐費不是我付的
      」「我在離開大酒桶餐廳之前，沒有支付90年11月4日宴
      請延平鄉民的費用」（偵查卷第111、112、272頁）。如
      果上開大酒桶餐廳之餐費係由甲○○以金雅惠所交付之款
      項所支付，何以甲○○於案發之初卻諉稱其不知道是誰訂
      桌，並堅詞否認餐費為其所付？是甲○○所辯及金雅惠之
      證詞，均不足採。參酌甲○○於調查及偵查中曾供述車子
      加油或是要支付款項，由其向乙○○索取，乙○○預計要
      去哪裡，要用多少錢，就會先給甲○○；乙○○於偵查時
      亦供陳錢交給甲○○時是授權其概括使用等情（偵查卷第
      111、268、277頁），益徵上述之大酒桶餐廳餐費15,780
      元，係由甲○○以乙○○事先交付之款項所支付。被告乙
      ○○所辯上開餐會不是我請客，我沒有說要他們支持我，
      我也沒有拿錢給甲○○去付賬云云；及被告甲○○所辯我
      不曉得是誰邀江國俊等人到大酒桶餐廳吃飯云云；皆係卸
      責之詞，非可採取。
（四）綜上所陳，被告乙○○與甲○○，共同基於賄選之犯意聯
      絡，招待具有投票權之人到大酒桶餐廳飲宴，交付不正利
      益，而約其等投票投票權為一定之行使，事證已臻明確，
      其等投票行賄犯行，洵堪認定。
四、論罪科刑
（一）核被告乙○○及甲○○所為，係犯修正前公職人員選舉罷
      免法第90條之1第1項之投票行賄罪。被告乙○○、甲○○
      行為後，公職人員選舉罷免法已於94年11月30日修正公布
      ，修正後之第90條之1第1項規定：「對於有投票權之人，
      行求期約或交付賄賂或其他不正利益，而約其不行使投票
      權或為一定之行使者，處3年以上10年以下有期徒刑，得
      併科新台幣1百萬元以上1千萬元以下罰金」，較之修正前
      之規定為重，應依刑法第2條第1項前段之規定，適用被告
      行為時之規定。被告2人間有犯意聯絡及行為分擔，應論
      以共同正犯。又被告投票行賄之對象雖同時有多數人，然
      投票行賄罪所妨害之法益為當次選舉之正確結果，亦即單
      一法益一次被侵害，應成立單純一罪。
（二）原審據以論科，固非無見。惟原判決認定認定被告等向高
      偉生、胡振英、邱朝榮、邱光明、江金英、吳清美、胡林
      增、邱光榮、胡榮典等人交付其他不正利益，而約其投票
      權為一定行使，自有可議。再古政富於台東縣調查站及本
      院供稱：伊認識乙○○，因為伊是國民黨延平鄉鄉黨部區
      分部桃源村常委，輔選乙○○參選本次山地立委選舉；伊
      負責招待文化團，文化團表演結束有回到鄉黨部，是鄉黨
      部主任吳清美打電話通知伊至大酒桶餐廳等語；則古政富
      之赴宴係因古政富參與輔選造勢工作而吳清美邀約其前往
      ，被告等並非基於行賄之犯意而邀古政富前往參宴，應無
      疑義，原判決認定古政富係被告行賄而受邀參宴，亦有未
      當。被告二人上訴否認犯罪，指摘原判決關於其等部分不
      當，求為撤銷改判無罪，雖無可取；惟原判決關於被告等
      部分既有如上所述之不當，自應撤銷改判。爰審酌被告乙
      ○○前為兩屆南投縣信義鄉鄉長、第3屆立法委員，歷任
      公職人員，亦歷經數次選舉過程，應知民主法治國家舉辦
      選舉，意在以公平、公正之原則，拔擢人才為民服務，從
      而達到選賢與能之目的，而原住民為臺灣少數族群之一，
      其曾擔任重要公職，在南投縣信義鄉甚至全省之原住民族
      群中，自有其一定之聲望地位，尤應為原住民族群中之表
      率，竟以賄賂方式競選，敗壞選風，妨害民主政治之良性
      發展，犯後並飾詞卸責等一切情狀，及被告甲○○犯罪後
      亦否認犯罪，惟犯罪情節較輕等一切情狀，分別量處如主
      文所示之刑，並均諭知易科罰金之折算標準，併均依公職
      人員選舉罷免法第98條第3項之規定宣告褫奪公權被告乙
      ○○2年、甲○○1年。
（三）按行為後法律有變更者，適用行為時之法律。但行為後之
      法律有利於行為人者，適用最有利於行為人之法律，刑法
      第2條第1項定有明文。本件被告犯罪，於犯罪時之刑法第
      41條第1項前段規定：「犯最重本刑為5年以下有期徒刑以
      下之刑之罪，而受6個月以下有期徒刑或拘役之宣告，因
      身體、教育、職業、家庭之關係或其他正當事由，執行顯
      有困難者，得以1元以上3元以下折算一日，易科罰金。」
      又被告行為時之易科罰金折算標準，修正前罰金罰鍰提高
      標準條例第2條前段（現已刪除）規定，就其原定數額提
      高為100倍折算1日，則本件被告行為時之易科罰金折算標
      準，應以銀元300元折算1日，經折算為新臺幣後，應以新
      臺幣900元折算為1日。惟95年7月1日修正公布施行之刑法
      第41條第1項前段則規定：「犯最重本刑為5年以下有期徒
      刑以下之刑之罪，而受6個月以下有期徒刑或拘役之宣告
      者，得以新臺幣1千元、2千元或3千元折算1日，易科罰金
      。」比較修正前後之易科罰金折算標準，以95年7月1日修
      正公布施行前之規定，較有利於被告，則應依刑法第2條
      第1項前段，適用修正前刑法第41條第1項前段規定，定其
      折算標準。
本案經檢察官丙○○到庭執行職務。
據上論斷，應依刑事訴訟法第369條第1項前段、第364條、第299
條第1項前段，修正前公職人員選舉罷免法第90條之1第1項，第
98條第3項，刑法第2條第1項前段、第11條、第28條、修正前第
41條第1項前段、第37條第2項，修正前罰金罰鍰提高標準條例第
2條，判決如主文。
中　　華　　民　　國　　96　　年　　3 　　月　　27　　日
                  刑事庭審判長法  官     謝 志 揚
                              法  官     賴 淳 良
                              法  官     林 慶 煙
以上正本證明與原本無異。
如不服本判決，應於送達後十日內，向本院提出上訴狀。其未敘
述理由者，並應於提出上訴狀後十日內向本院補提理由狀 (須附
繕本)。
                              書記官     林 明 智
中　　華　　民　　國　　96　　年　　3 　　月　　27　　日
附錄    本判決論罪科刑法條：
公職人員選舉罷免法第90條之1
對於有投票權之人，行求期約或交付賄賂或其他不正利益，而約
其不行使投票權或為一定之行使者，處五年以下有期徒刑，得併
科新台幣四十萬元以上四百萬元以下罰金。
預備犯前項之罪者，處一年以下有期徒刑。
預備或用以行求期約或交付之賄賂，不問屬於犯人與否，沒收之
。
犯第一項或第二項之罪，於犯罪後六個月內自首者，減輕或免除
其刑；因而查獲候選人為共犯者免除其刑。
犯第一項或第二項之罪，在偵查中自白者，減輕其刑；因而查獲
候選人為共犯者，減輕或免除其刑。
第98條（從重主義）
犯本章之罪，其他法律有較重處罰之規定者，從其規定。
辦理選舉、罷免事務人員，假借職務上之權力、機會、或方法，
以故意犯本章之罪者，加重其刑至二分之一。
犯本章之罪或刑法分則第六章之妨害投票罪，宣告有期徒刑以上
之刑者，並宣告褫奪公權。
